臺灣宜蘭地方法院民事判決　　　　　　　96年度簡上字第44號
上　訴　人　乙○○
被上訴人　　丙○○
訴訟代理人　鍾有中律師
上列當事人間請求給付票款事件，上訴人對於本院羅東簡易庭於
民國96年8月2日96年度羅簡字第61號民事判決提起上訴，本院合
議庭於96年12月21日言詞辯論終結，判決如下：
    主  文
原判決廢棄。
被上訴人在第一審之訴駁回。
第一、二審訴訟費用新臺幣玖仟元，由被上訴人負擔。
確認被上訴人應賠償上訴人之訴訟費用為新臺幣肆仟捌佰元，並
自本判決送達之翌日起加給按法定利率計算之利息。
    事實及理由
一、被上訴人之起訴及上訴答辯意旨略以：
  (一)上訴人乙○○於民國95年12月13日，持訴外人盧業聲所簽發
    ，以華南商業銀行羅東分行為付款人，面額新臺幣（下同）
    300,000元，票載發票日96年1月27日之支票乙紙（下稱系爭
    支票），透過訴外人甲○○向被上訴人調借現金 300,000元
    ，並轉知授權被上訴人於支票背書「哲媽」2 字。詎上開支
    票經被上訴人於96年1 月30日提示竟不獲付款，爰依票據法
    律關係，訴請上訴人應與系爭支票發票人盧業聲連帶給付被
    上訴人300,000元，及自96年1月30日起至清償日止，按年息
    百分之六計算之利息。
  (二)對上訴人抗辯及上訴之陳述：
  1.系爭支票背面所載之「哲媽」，固非上訴人所親寫，惟之所
    以由被上訴人代為註記為「哲媽」，乃因上訴人至訴外人甲
    ○○家中取款時已近下午3 點，旋由訴外人甲○○持系爭支
    票至被上訴人家中，嗣經交談並由訴外人甲○○於系爭支票
    背書後，即將借款帶回家中而轉交上訴人收訖，因系爭支票
    除訴外人甲○○背書外，上訴人並無背書，之後雖經訴外人
    甲○○提醒上訴人尚未於系爭支票背書，被上訴人基於取得
    系爭支票之正當來源及背書連續性，乃要求訴外人甲○○轉
    告上訴人至被上訴人家中背書，然因當時已近下午3 時，被
    上訴人以唯恐趕不及赴銀行存款兌現另一張支票，而有遭退
    票之不良紀錄為由，以口頭告知訴外人甲○○請其轉告被上
    訴人逕自在系爭支票上註記「阿哲的媽媽」就好了，因此，
    訴外人甲○○認為上訴人既是如此交待，且往昔以支票借款
    時，上訴人於所交付之支票上亦背書「哲媽」2 字，所以隨
    即至被上訴人家中，將上訴人之上述意思轉達予被上訴人知
    悉。被上訴人乃據訴外人甲○○之告知，而於系爭支票背面
    書寫「哲媽」2字。
  2.按非對話而為意思表示者，其意思表示，以通知達到相對人
    時，發生效力，民法第95條第1 項前段定有明文。又按支票
    為無因證券，在支票上簽名者，依票上所載文義負責，發票
    人及背書人應照支票文義擔保支票之支付，分別為票據法第
    5條第1項、第126條、第144條、第39條、第29條第1 項前段
    定有明文。而支票上之簽名，法律上並未規定必須簽其全名
    ，僅簽其姓或名，即生簽名之效力，且所簽之姓名，不以本
    名為必要，簽其字或號或雅號、藝名、別名，祇須足以證明
    確係出於本人之意思表示者，均足當之。茲上訴人之口頭意
    思表示，既經訴外人甲○○轉達予被上訴人知悉，實已發生
    言詞授權予被上訴人代為背書之效力，而「哲媽」即為上訴
    人之代稱，亦據證人甲○○證述明確，況取得300,000元借
    款之人又確係上訴人，則上訴人自應負背書人責任。
  3.按票據債務人不得以自己與發票人或執票人之前手間所存抗
    辯之事由對抗執票人，票據法第13條定有明文。上訴人持系
    爭支票向訴外人甲○○借款之事實，業據上訴人自認在卷，
    而訴外人甲○○自上訴人手中取得系爭支票後，旋持之轉至
    被上訴人家中借款，並於取款之際，始於系爭支票上背書，
    因此，甲○○既係執票人被上訴人之前手，依據上開規定，
    縱上訴人或其子與甲○○存有任何糾葛，並不得以之對抗執
    票人即被上訴人。
  4.退步言之，若系爭支票未經被上訴人口頭授權，而被上訴人
    亦無於背面註記「哲媽」，則被上訴人於系爭支票退票後，
    仍可就上訴人借款事實，檢具相關證據依法訴請上訴人給付
    借款，絕不致非得於系爭支票註記「哲媽」，始得向上訴人
    求償至明。因此，就上開所述，被上訴人是否有須於系爭支
    票擅自註記「哲媽」之必要，已不言可喻。
  5.從而，系爭支票於提示後不獲付款，上訴人自應負給付票款
    責任。原審所為有利於被上訴人之判決，並無不當，上訴人
    上訴意旨仍執陳詞，實無理由。
二、上訴人之答辯及上訴意旨略以：
  (一)上訴人與訴外人即上訴人之子黃翔維（原名黃鏞哲）有關借
    款事項均係與訴外人甲○○接洽，上訴人與訴外人黃翔維並
    不認識被上訴人，上訴人於95年12月13日持系爭支票向訴外
    人甲○○借款，至訴外人甲○○轉向何人借錢，上訴人並不
    清楚。上訴人並未授權被上訴人在系爭支票背書「哲媽」，
    上訴人僅係替訴外人黃翔維籌錢，被上訴人求償應對訴外人
    黃翔維請求，不應對上訴人請求等語置辯。
  (二)系爭支票是訴外人黃翔維要上訴人拿給訴外人甲○○換現金
    後，到銀行存入盧業聲帳戶內兌現另一張支票，至於利息伊
    等已談好，上訴人並不清楚伊等間債務情形。
三、本件原審對於被上訴人之請求，判決被上訴人全部勝訴，並
    依職權宣告假執行，上訴人全部聲明不服，求為廢棄原判決
    ，並駁回被上訴人在第一審之訴；被上訴人則求為判決駁回
    上訴。
四、兩造不爭執之事實：
    上訴人於95年12月13日持訴外人黃翔維（原名黃鏞哲）交付
    之系爭支票，向訴外人甲○○借款，旋即由訴外人甲○○持
    系爭支票向被上訴人調得現金 300,000萬元交付上訴人，讓
    上訴人存入訴外人盧業聲支票帳戶，以兌現原審卷第29頁之
    支票，嗣系爭支票經被上訴人屆期提示未獲付款。
五、本院之判斷及得心證之理由：
    本件經爭點整理程式，兩造之爭執事項厥為：上訴人是否有
    透過訴外人甲○○轉知，授權被上訴人於系爭支票背面簽署
    「哲媽」，而須負背書責任？茲審酌如下：
  (一)按支票為無因證券，在支票上簽名者，依票上所載文義負責
    ，發票人及背書人應照支票文義擔保支票之支付，分別為票
    據法第5條第1項、第126條、第144 條、第39條、第29條第1
    項前段定有明文。又按當事人主張有利於己之事實者，就其
    事實有舉證之責任，民事訴訟法第277 條前段定有明文。查
    本件被上訴人主張：上訴人透過訴外人甲○○轉知，授權被
    上訴人於系爭支票背面簽署「哲媽」，而須負票據背書責任
    之事實，固據提出支票及退票理由單為證。惟上訴人否認上
    情，自應由被上訴人就有利於已之上訴人有授權伊於系爭支
    票背面簽署「哲媽」一事負舉證責任。
  (二)上訴人主張被上訴人有授權伊於系爭支票背面簽署「哲媽」
    之事實，固提出另紙於支票背面亦有背書「哲媽」2 字之支
    票為證，並舉證人即轉知上訴人有授權被上訴人在系爭支票
    背書之甲○○及當時在場之甲○○之子丁○○為憑。惟查：
  1.證人甲○○就丁○○為何在場一事證稱：係伊要出門借錢前
    ，叫伊兒子下樓等語（見本院卷第52頁），而質諸證人丁○
    ○起初卻證稱：95年12月13日上訴人伊媽媽借錢時，伊在家
    裡飯廳喝茶。伊媽媽要出門時沒有交代伊什麼事，伊媽媽不
    知道伊下來等語（見本院卷第54頁），經審判長再次訊問證
    人丁○○稱：伊媽媽不知道伊在後面？斯時，證人甲○○出
    聲干擾，證人丁○○乃改口證稱：伊媽媽知道伊在後面，因
    為伊開冰箱門都有聲音，伊媽媽沒有交代伊什麼事，伊只有
    看到伊媽媽很匆忙的出去等語，顯見其等就丁○○當時為何
    在場之證述內容不一，證人丁○○所述並前後矛盾，則證人
    丁○○當時是否在場，自非無疑，尚難逕以上開二位證人證
    詞，即為有利被上訴人之認定。
  2.另證人甲○○雖證稱：當時上訴人哲媽來跟我借錢，拿 1張
    面額300,000 元的票，問伊有沒有錢，伊說沒有錢，就去向
    被上訴人借給哲媽，當時被上訴人有問說認不認識票主，伊
    說不認識，但是哲媽是伊兒子同學的媽媽，而且之前有借過
    ，票也都有兌現，伊在被上訴人處有在票據上背書，被上訴
    人要求對方也要背書，所以伊將款項交給上訴人的時候，上
    訴人把錢數清楚以後，伊告訴上訴人說，被上訴人表示上訴
    人應該在票上背書的意思，上訴人表示要去趕銀行三點半軋
    票，急著走，就說寫阿哲的媽媽，因為上訴人是阿哲的媽媽
    。上訴人不是要伊寫，是要伊轉告被上訴人，在票上直接寫
    阿哲的媽媽，所以伊就到被上訴人家轉告上情，哲媽2 字是
    被上訴人當著伊的面寫的。票不是讓伊直接拿回來給上訴人
    背書，是因為被上訴人都是信任伊，要伊跟上訴人表示，應
    該要寫一下才知道是誰等語在卷（見本院卷第51、52頁）。
    然證人甲○○於同次審理時既亦證稱：伊出去借錢回來前後
    約10分鐘等節，且證人甲○○對於支票背書連續性之重要性
    及背書所負之票據責任亦應知悉甚詳，則證人甲○○於被上
    訴人要求上訴人背書，以符背書連續性時，應是將系爭支票
    帶回要求上訴人背書後再借款，或攜同上訴人至被上訴人住
    處在系爭支票上背書後，再將現金 300,000元交予上訴人，
    蓋已在系爭支票背書之證人甲○○於交付現金之前如能知悉
    上訴人同意背書與否，再決定要否交付現金，如此才能保障
    自身權益，且縱使上訴人表示要趕銀行 3點半軋票，無法前
    往被上訴人住處親自背書亦無妨，證人甲○○大可以去 1趟
    僅需花費約5 分鐘之時間為由，要求上訴人前往親自背書。
    證人甲○○又豈有在未詢問上訴人要否於系爭支票背書之前
    ，即先將現金交予上訴人清點，而枉顧系爭支票背書責任恐
    由其自行負擔之理？如此，顯違事理。況且，證人甲○○是
    系爭支票之背書人，應照支票文義擔保支票之支付，其所為
    證言，不無偏頗之可能。是亦難單憑其證詞，即認上訴人確
    實有授權被上訴人於系爭支票背面簽署「哲媽」2 字之事實
    。
  3.至於被上訴人固提出另紙於支票背面亦有背書「哲媽」2 字
    之支票為證。然該紙支票之發票人係上訴人乙節，有永豐商
    業銀行羅東分行96年6月27日永豐銀羅東分行（096）字第00
    038號函附支票正反影本在卷可稽（見原審卷第45-47頁）。
    經質諸證人甲○○，上訴人為何會在自己為發票人之支票上
    背書一事，證人甲○○於原審時證稱：因為上訴人當時拿該
    紙支票過來時，說該紙支票不是上訴人的，是上訴人朋友楊
    胖子的，當時伊不知道上訴人的名字等語（同上卷第51頁）
    ；嗣於本院審理時證稱：伊不知道那票是上訴人的，上訴人
    也沒有講是上訴人的，而且也沒有講是誰的票，只有講是朋
    友叫上訴人來借的，支票背面「哲媽」名義是上訴人自己寫
    的，當時伊也不知道，伊並沒有要求上訴人背書，是後來這
    張票沒有兌現，去查時才發現後面有背書，票面伊的背書是
    在上訴人寫上「哲媽」之前，因為該票上訴人交給伊以後，
    伊當天沒有馬上借到錢，所以上訴人來了3 次，伊一直到傍
    晚才叫上訴人來拿錢，這張票伊後來交給金主等語（見本院
    卷第52-53 頁）。經觀諸證人甲○○不僅就上訴人持該紙支
    票借錢時，有無敘及發票人究竟是何人一節，前後證述不一
    ，且如無人要求，上訴人豈有自行在支票背面背書，承擔票
    據責任之理？更何況上訴人已是該紙支票之發票人，縱未背
    書亦須負發票人之責，實無再為背書之必要。證人甲○○所
    稱：伊並未要求上訴人背書，是後來系爭支票未兌現，去查
    才發現該紙支票後面有背書、伊背書是在上訴人寫上「哲媽
    」之前等語，不合情理，當不足據以證明該紙支票背面「哲
    媽」2 字確實係上訴人所簽，進而做為上訴人確實有透過證
    人甲○○轉知授權被上訴人於系爭支票背書「哲媽」2 字之
    佐證。
  4.被上訴人雖另主張：被上訴人仍得依借貸關係，請求上訴人
    給付借款，故無擅自註記「哲媽」之必要；支票係屬無因證
    券，票據債務人不得以其自己與發票人或執票人前手間所存
    抗辯事由對抗執票人。故上訴人或其子黃翔維與訴外人甲○
    ○存有任何糾葛，不得以之對抗執票人即被上訴人等節。惟
    被上訴人於本院審理時業已自承：兩造的確之前不認識，沒
    有借款關係存在等語在卷（見本院卷第37頁），且縱使被上
    訴人所述係經由訴外人甲○○轉知上訴人有授權背書，始在
    系爭支票背面簽書「哲媽」2 字為真，然被上訴人既迄未舉
    證證明上訴人確實有透過甲○○，授權被上訴人於系爭支票
    背書之前提事實，則本院就其前揭主張，即無再為論述之必
    要，併予敘明。
  (三)此外，被上訴人復未提出其他具體證據以實其說。從而，被
    上訴人請求上訴人給付票款300,000元，及自96年1月30日起
    至清償日止，按年息百分之六計算之利息，洵屬無據，應予
    駁回。
六、綜上，被上訴人依據票據法律關係，主張上訴人授權被上訴
    人於系爭支票上背書，應負票據之背書人責任，請求上訴人
    給付票款300,000 元及利息，為無理由，原審判命上訴人如
    數給付，並依職權為假執行之宣告，尚有未恰。上訴人就此
    指摘原判決不當，求予廢棄改判，為有理由，應由本院將原
    判決予以廢棄，並改判如主文所示。
七、末按法院為終局判決時，應依職權為訴訟費用之裁判。上級
    法院廢棄下級法院之判決，而就該事件為裁判或變更下級法
　　院之判決者，應為訴訟總費用之裁判；訴訟費用，由敗訴之
    當事人負擔，分別為民事訴訟法第87條第1項、第2項前段、
    第78條所明定。經核本件第一審訴訟費用為裁判費 3,200元
    ，第二審訴訟費用為裁判費4,800元及證人旅費1,000元，總
    計9,000元，應由敗訴之被上訴人。又第一審裁判費3,200元
    及第二審之證人旅費1,000 元均係由被上訴人繳納，第二審
    裁判費4,800 元則係由上訴人繳納，經前揭說明計算後，被
    上訴人應賠償上訴人4,800元，爰諭知如主文第3、4 項所示
    。
八、本件判決之基礎已臻明確，兩造其餘攻擊、防禦方法，核與
    判決結果無影響，爰不一一論述，附此敘明。
九、據上論結，本件上訴為有理由，依民事訴訟法第436條之1第
    3項、第450條、第87條第1項、第78條，判決如主文。
中　　華　　民　　國　　96　　年　　12　　月　　31　　日
                  臺灣宜蘭地方法院民事庭
                    審判長法  官  楊麗秋
                          法  官  郭淑珍
                          法  官  陳映佐
正本與原本無異。
本判決不得上訴。
中　　華　　民　　國　　96　　年　　12　　月　　31　　日
                          書記官  邱美龍
